臺灣高等法院臺中分院刑事判決　　　　　　　　　　九十三年度上易字第六七九號
　　上　訴　人
　　即　被　告　甲○○
　　上　訴　人
　　即　被　告　乙○○
　　右一人選任辯護人　林邦賢律師
右上訴人等因恐嚇取財案件，不服臺灣臺中地方法院九十三年度易字第二五二號中華
民國九十三年四月二十三日第一審判決（起訴案號：臺灣臺中地方法院檢察署九十二
年度偵字第二二二七五號）提起上訴，本院判決如左：
    主  文
上訴駁回。
    事  實
一、甲○○與乙○○共同基於意圖為自己不法所有之概括犯意聯絡，均以在機車置物
    箱放置裝入金錢或類似金錢之紙袋為誘餌，吸引被害人之注意，然後離開以引誘
    被害人上鉤而萌生竊盜犯意竊取各該紙袋，再以手持攝影機攝錄被害人行竊過程
    ，以之恐嚇要求被害人需付出不等金額之賠償金，否則報警處理，致被害人心生
    畏怖心，而被迫與其等和解。其行為計有：
（一）於民國（下同）九十年三月二十八日十五時左右，在臺北縣三重市○○○路一
      ０七號前，先由甲○○將裝有新臺幣（下同）三萬五千元之紙袋置於乙○○所
      借得之機車置物箱內，再由乙○○持Ｖ８攝影機在旁側錄，拍攝戊○○之行竊
      過程，進而誣指戊○○前已陸續偷竊乙○○之財物達十八萬元，並要求戊○○
      需以十八萬和解，否則將報警處理。嗣戊○○因經濟困窘，於一番懇求之下，
      始由甲○○應允而僅返還其所竊取之三萬五千元予甲○○，致甲○○二人之恐
      嚇犯行並未能得逞（戊○○之竊盜犯行，經臺灣板橋地方法院檢察署檢察官以
      九十年度偵字第六七０四號竊盜案件認以不起訴處分為適當而為職權不起訴處
      分）。
（二）於九十年四月十九日十一時左右，在臺中市○○路○段八號前，先由甲○○將
      類似裝有六十萬元現金之紙袋置入乙○○所有，車號ＬＬＫ－二二八號之機車
      置物箱內，再由乙○○持Ｖ８攝影機在旁守候，伺機拍攝丁○○之行竊過程。
      嗣丁○○果真為現金紙袋所引誘，趨近機車為竊盜犯行，乙○○隨即將此行竊
      過程攝錄，進而持錄影帶亦誣指丁○○前已竊取甲○○之八十萬元，並要求丁○○需以八十萬元和解，否則將報警處理。丁○○因而心生畏懼，乃交付以其
      妻陳慧娟為發票人、票號ＡＣ0000000號、付款人臺中市第一信用合作
      社、帳號一一四八四八號、發票日九十年四月二十日、面額八十萬元之支票一
      紙予甲○○用以和解。嗣丁○○因察覺有異，乃指示其妻陳慧娟前往銀行止付
      ，致甲○○及乙○○終未能因恐嚇而獲取不法利益。甲○○既未能獲取賠償，
      即就丁○○之竊盜犯行提出告訴，經臺灣臺中地方法院檢察署檢察官以九十二
      年度偵緝字第七八五號認以緩起訴為適當，就丁○○之竊盜犯行為緩起訴處分
      確定。
二、甲○○另承繼前開意圖為自己不法所有之概括犯意，並與真實姓名、年籍均不詳
    之陳姓成年男子基於共同不法所有之犯意聯絡，以前開相同之犯罪手法，於九十
    年八月三十日十六時許左右在臺中市○○路與中清路口，先由甲○○將裝有現金
    若干之銀行紙袋置於其所駕駛之廂型車副駕駛座上，再由前開陳姓成年男子在旁
    守候，伺機拍攝己○○之行竊過程。嗣己○○行經該處，見有一銀行紙袋置於汽
    車之內，即下手行竊。甲○○隨即出面嚇止，並欲逮捕己○○要求賠償，己○○
    於情急之下，隨即將其本欲竊取之紙袋丟落，並逃離現場，致其竊盜未能得手。
    甲○○隨即於翌日以電話與己○○家人聯繫，要求需以三十萬元和解，否則將報
    警處理。己○○於尚未付款和解之前，適於九十年九月三日，在臺中縣太平市○○路附近巧遇甲○○，己○○乃電召友人張錦樘至現場，以汽車阻擋甲○○離去
    ，而以此強暴方式，妨害甲○○行車之權利，並由己○○下車，對甲○○恐嚇稱
    ：不得將竊盜之事報案，否則要對其不利，及使其工作不能做等言詞，始駕車離
    去，使甲○○心生畏懼，而致生危害於甲○○之安全（己○○所涉竊盜及強制犯
    行，業經臺灣臺中地方法院以九十二年度訴字第一五八九號分別判處有期徒刑十
    月及七月，應執行有期徒刑一年四月確定）。
三、嗣上揭丁○○所交付予甲○○、乙○○之八十萬元支票，經甲○○提示後，於九
    十年五月三日因退票不獲支付，甲○○乃於九十年六月二十四日，持前開由乙○○攝錄之錄影帶為證，向臺中縣警察局豐原分局對丁○○提出竊盜告訴，經警移
    送檢察官偵辦後，始進而由檢察官查悉上情。
四、案經臺灣臺中地方法院檢察署檢察官自動檢舉偵查起訴。
    理  由
一、訊據上訴人即被告（以下簡稱被告）甲○○及乙○○固坦承有於右揭時地，先後
    遭被害人戊○○、丁○○及己○○竊取置於紙袋內之現金，並均分別由被告乙○○或被告甲○○之友人以攝影機攝錄被害人戊○○等人之行竊過程，事後有要求
    被害人戊○○等人返還所偷竊之財物等情，惟均矢口否認有何恐嚇取財之犯行，
    辯稱：被告甲○○原以為被害人戊○○竊取伊十八萬元，才會要求被害人戊○○
    如數賠償，之後雙方既經釋疑，被告二人即僅取回被害人戊○○所竊得之三萬五
    千元，是渠二人並無恐嚇取財之行為，被害人戊○○亦未生畏怖心，與恐嚇取財
    之構成要件並不相符。另被害人丁○○確曾竊取被告甲○○八十萬元，為得被告
    甲○○之寬宥，始簽發以其妻陳慧娟為發票人，面額八十萬元之支票交予被告甲○○以供賠償，是伊二人亦無恐嚇被害人丁○○之犯行，否則，何以在被告甲○○持上開支票向臺灣臺中地方法院聲請發給支付命令時，案外人陳慧娟並未提出
    異議而使該案確定？又依偵查卷附被告乙○○於合作金庫銀行北三重分行之存款
    紀錄顯示，被告乙○○於案發前即有八十萬元之存款，且在案發後尚有四十餘萬
    元，其間，被告乙○○尚且簽發面額七十五萬元之支票予被告甲○○兌領，足見
    被告乙○○並無恐嚇取財之動機。又若如被害人丁○○確有遭被告二人一再恐嚇
    威脅，致全家生命受危害，其事態嚴重，何以丁○○及其家人未立即向警方報警
    以保護安全？亦無證據證明被告乙○○事後有要脅以十萬元為解決之事，此丁○○不實之指訴，應不足採。復就被害人己○○部分，亦無證據證明被告乙○○有
    參與，且被害人如於當時已逃離現場，被告甲○○又如何為恐嚇行為？反是被害
    人己○○嗣後夥同案外人張錦樘駕車阻擋被告甲○○，對伊有強制之犯行，且經
    法院判刑確定，被害人己○○自無畏懼之心，法院應諭知伊二人無罪之判決云云
    。惟查：
（一）前揭事實欄一、（一）所示之事實，業據證人即被害人戊○○於檢察官偵查、
      原審法院訊問及本院審理時證稱：伊於九十年三月二十八日至臺北縣三重市○○○路一０七號電信局辦事，被告甲○○恰好騎機車至該處，並從機車置物箱
      內抽出一些錢，剩下的又放回置物箱，然後走進電信局，伊因一時貪念，便趨
      前拉開機車置物箱，竊取裡面的現金三萬五千元。次日伊又從附近經過，被告
      甲○○及乙○○就將伊抓住，並且播放攝影機內所拍攝之畫面，表示伊偷竊之
      行為已遭攝錄，且被告甲○○之前掉過很多次錢，應均是伊所竊取，要伊賠償
      十八萬元。伊即向被告說明之前所遺失的並非伊所偷，伊只有拿三萬五千元，
      且伊經濟狀況不好，可否僅返還伊所偷竊之三萬五千元，被告甲○○始應允不
      予追究等語綦詳（見偵緝字第七八五號卷第五三頁反面至第五四頁、原審卷第
      五四頁至第五七頁、本院卷第六八頁至第六九頁），並有被害人戊○○之竊盜
      犯行經臺灣板橋地方法院檢察署檢察官以九十年度偵字第六七Ｏ四號為職權不
      起訴之不起訴處分書一份在卷可佐（見原審卷第三二頁）。證人戊○○雖於原
      審法院審理時雖經被告甲○○詰問：「我有沒有恐嚇你？」時，答覆以：「沒
      有」等語（見原審卷第五六頁），惟證人戊○○既自認有竊盜行為而理虧在前
      ，是否猶能有恃無恐指證被告二人之不法行為，已非無虞，此由證人戊○○歷
      次出庭均表明不想出庭作證之舉即可推知（見偵緝字第七八五號卷第五五頁、
      原審卷第五四頁、本院卷第六九頁）。姑且不論本件竊盜行為應係被告二人共
      同設局陷害證人戊○○，否則何能適巧攜帶攝影機而能拍攝證人戊○○之行竊
      過程，且以證人戊○○之主觀認知，應係認其偷竊行為既遭察覺，即應將所竊
      取之財物歸還被害人，有何恐嚇可言，殊不知被告二人以此誣指證人戊○○尚
      有其他之竊盜行為，進而要求多於其所失竊金額之賠償，否則將訴由司法機關
      處理，當已符刑法恐嚇取財要件之構成（詳後述），是證人戊○○此部分證詞
      ，尚無從據為被告二人有利認定之依據。況且，關於被告乙○○何以能剛好拍
      到被害人戊○○之行竊過程，及上開被竊款項係何人所有，被告乙○○於原審
      法院審理時供稱：係因其之前失竊十萬元當天，在三重市之上海銀行隔壁有遇
      到戊○○，而在失竊三萬五千元當天，戊○○又剛好在那邊偷錢，所以就用Ｖ
      ８拍起來云云（見原審卷第五七頁至第五八頁），然其於檢察官偵查時，係供
      稱：戊○○係在離中和中國信託約一百公尺處拿走其所有之十萬元，其等知道
      是戊○○所竊，因為他都在該地附近作案尋找下手目標，三萬五千元亦係其所
      有云云（見偵緝字第七八五號卷第六五頁），此與被告甲○○於檢察官偵查時
      供稱：被戊○○竊走之三萬五千元及十萬元均為其所有，且係從三重市之合作
      金庫領出來云云（見偵緝字第七八五號卷第六六頁背面、第六七頁），顯然互
      相矛盾，再核諸合作金庫銀行北三重分行以九十二年九月二日合金北三重存字
      第Ｚ○○○○○○○○○號函檢送被告乙○○之帳戶交易明細資料（見偵緝字
      第七八五號卷第七九頁以下），被告乙○○於九十年三月二十八日前，亦無分
      別提領十萬元、三萬元現金之紀錄，益見其二人確有虛捏被竊之事實以恐嚇被
      害人戊○○，其等辯稱並未對證人戊○○有何恐嚇犯行云云，並無可採。
（二）右揭事實欄一、（二）所示之犯罪事實，業經被告甲○○、乙○○分別於警詢
      及檢察官偵查中供稱：丁○○於九十年四月十九日十一時左右，在臺中市○○
      路○段八號前，欲竊取被告甲○○置於機車置物箱內之六十萬元，該行竊過程
      並為被告乙○○拍下並適時制止丁○○之竊盜行為而未遂。丁○○當場承認有
      於八十九年十一月二十二日十時四十分左右，在臺中市七信商業銀行中港分行
      前竊取甲○○之八十萬元，甲○○要求丁○○必須償付該八十萬元，丁○○始
      開立以陳慧娟為發票人，面額八十萬元之支票與甲○○等語（見偵字第七九一
      九號卷第七頁反面至第八頁、第三０頁，偵緝字第七八五號卷第六五頁至第六
      七頁），且有由被告乙○○攝錄，而由被告甲○○提出於警局之被害人丁○○
      作案過程之錄影帶一捲扣案可資佐證，而被害人丁○○於九十年四月十九日十
      一時左右，在臺中市○○路○段八號前之竊盜行為，亦經檢察官認定其所為均
      在被告甲○○、乙○○監控下進行，竊盜行為並無既遂之可能，並為緩起訴之
      處分，有臺灣臺中地方法院檢察署檢察官九十二年度偵緝字第七八五號緩起訴
      處分書在卷可憑（見偵緝字第七八五號卷第八二頁）。被害人丁○○並於檢察
      官偵查中指稱：被告跟蹤其一星期並以Ｖ８錄下來，要求伊交付八十萬元等語
      （見偵緝字第七八五號卷第七頁反面），核與證人陳慧娟於警詢時供稱丁○○
      曾告以其被人設計而開立八十萬元支票之事等語相符（見偵緝字第七八五號卷
      第十一頁），且有支票及退票理由單影本一紙可佐（見偵字第七九一九號卷第
      一一頁）。被告甲○○固辯稱係丁○○自承於八十九年十一月二十二日竊取伊
      之八十萬元，始要求丁○○開立面額八十萬元之支票賠償云云，惟此節已為被
      害人丁○○否認，且被告甲○○供述該八十萬元係伊當日分別自第七商業銀行
      及郵局領取欲發予員工之薪水（見偵字第七九一九號卷第七頁反面、偵緝字第
      七八五號卷第六二頁），惟經檢視第七商業銀行九十二年八月二十二日七港路
      字第九二六九號函及中華郵政股份有限公司儲匯處九十二年九月一日儲字第一
      ０九四號函所附被告甲○○帳戶之活期儲蓄存款明細資料表（見偵緝字第七八
      五號卷第六八頁反面以下、第七五頁以下），其於八十九年十一月二十二日前
      後，並無領取現款合計達八十萬元之紀錄，是被告甲○○確有誣指被害人丁○○於八十九年十一月二十二日之竊盜犯行，並進而恐嚇要脅被害人丁○○需予
      賠償之舉甚明。至被告甲○○固有於九十年五月九日持上開支票向臺灣臺中地
      方法院聲請發給支付命令，該支付命令於同年五月二十九日由陳慧娟之母溫每
      妹所收受，陳慧娟並未於期間內提出異議而使該案確定，此經本院調取臺灣臺
      中地方法院九十年度促字第二四六九Ｏ號民事卷核閱屬實，惟查本件被害人丁○○係因畏懼其竊盜犯行被被告揭發而交付上開支票，而被告甲○○係至九十
      年六月二十四日始對丁○○提出竊盜之告訴，已如前述，則陳慧娟於收受上開
      支付命令時，因忌憚被告會對其配偶丁○○提出告訴，而不敢提出異議，此亦
      非悖於常理，尚難據以認定丁○○確有竊取被告八十萬元之犯行。再被告甲○○於本院審理時供稱丁○○所欲行竊之六十萬元係其在彰化土地銀行所提領，
      被丁○○見到而一路尾隨甲○○云云，被告乙○○亦供稱甲○○有打電話告以
      之前偷他錢的人又再跟蹤，所以把丁○○引到臺中來云云（見本院卷第九二頁
      ），如其等上開陳述為真，更堪認定其等有設局令被害人丁○○入竅之情。另
      被告乙○○固提出支票影本一紙欲證其曾簽發面額七十五萬元之支票予被告甲○○兌領，然此情縱或屬實，亦與本案無涉，並無礙於被告二人犯行之認定。
（三）再前開事實欄二、所列之事實，業據證人即被害人己○○於偵查、原審法院及
      本院審理時證稱：伊於九十年八月三十日十六時左右，在臺中市○○路與中清
      路路口，自被告甲○○所駕駛之廂型車副駕駛座上，竊取裝有現金之紙袋一包
      ，隨即為被告甲○○發現，伊即將紙袋丟在地上欲行逃離現場，之後被告甲○○即查知伊家中之電話號碼，並以電話與伊家裡之人聯繫，表明伊之行竊過程
      已遭攝錄，要求伊需賠償三十萬元，惟伊覺似遭設計陷害，並未償付等語明確
      （見偵緝字第七八五號卷第五二頁至第五三頁、原審卷第八四頁至第八六頁、
      本院卷第六七頁至第六八頁）核與證人賴益壽於檢察官偵查時證稱：其有聽到
      被告甲○○向己○○說要拿三十萬出來賠等語相符（見偵緝字第七八五號卷第
      五三頁背面），而證人己○○此竊盜犯行，亦經原審法院於九十二年十月二十
      一日以九十二年度訴字第一五八九號判處有期徒刑十月在案，有判決書一件在
      卷可稽（見原審卷第三八頁以下），故被告甲○○所辯未為此部分恐嚇罪行云
      云，亦無可採。另證人己○○嗣後雖因前情而對被告甲○○另為強制之犯行，
      並經原審法院判決確定（見前開九十二年度訴字第一五八九號判決書），惟此
      與被告甲○○是否有為本件恐嚇取財犯行無涉，自無礙於被告甲○○此部分犯
      行之認定，亦無待贅言。
（四）綜上所述，再參酌被告乙○○於本院審理時自承與被告甲○○係二十年之友人
      ，彼此分居雲林虎尾與臺中太平二地（見本院卷第九六頁），若非彼此間過從
      甚密，何以二人能分別在臺北縣三重市、臺中市等地，事先以Ｖ８攝影機攝錄
      被害人行竊過程？足見其二人所為辯解，俱無可採。從而本件事證已臻明確，
      被告二人犯行均堪認定，應依法論科。
二、按刑法第三百四十六條所稱之「恐嚇」係指將惡害通知被害人，使其發生畏怖心
    之謂。其方法並無限制，其性質亦不以違法行為為限，亦不以虛構之事實為限，
    即屬合法之行為，實在之事實而用為恐嚇他人者亦然。又刑法上關於財產上犯罪
    ，所定意圖為自己或第三人不法之所有之意思條件，即所稱之「不法所有之意圖
    」，乃指欠缺適法權源，仍圖將財物移入自己實力支配管領下，得為使用、收益
    或處分之情形而言。至所謂「不法所有」云者，除係違反法律上之強制或禁止規
    定者外；其移入自己實力支配管領之意圖，違背公共秩序或善良風俗，以及逾越
    通常一般之人得以容忍之程度者，亦包括在內（最高法院七十六年度臺上字第七
    一七八號、八十二年度臺上字第四五三九號、八十三年度臺上字第五四三七號判
    決要旨參照）。本件被告甲○○夥同被告乙○○或真實姓名、年籍均不詳之陳姓
    成年友人，分別以機車置物箱、汽車副駕駛座放置裝入金錢或類似金錢之紙袋為
    誘餌，吸引被害人之注意，然後離開以引誘被害人上鉤，進而萌生竊盜犯意竊取
    各該紙袋，再以手持攝影機攝錄被害人行竊過程，以之恐嚇要求被害人需付出不
    等金額之賠償金，否則報警處理，致被害人心生畏怖心，而圖謀非法之財物及利
    益，渠等移入自己實力支配管領之意圖，已違背公共秩序或善良風俗，並逾越通
    常一般之人得以容忍之程度，誠難謂無為自己「不法所有」之意圖。另按刑法第
    三百四十六條第一項恐嚇取財罪，其既、未遂之區別，以使人交付之所有物有無
    交付，即犯人是否得財為標準。本件被告甲○○、乙○○以前開恐嚇手法，要脅
    被害人交付財物均未能得逞（就恐嚇證人戊○○部分，被告二人雖收受證人戊○○所交付之三萬五千元，惟僅係取回渠等所失竊之財物，除此之外，就恐嚇部分
    並無所得，即被告二人並未因渠等之恐嚇犯行取得財物，此部分自亦屬未遂），
    核其二人所為，均係犯刑法第三百四十六條第三項、第一項之恐嚇取財未遂罪。
    被告二人就前開事實欄一、（一）、（二）所示之犯行，俱有犯意聯絡與行為分
    擔，均為共同正犯。被告甲○○就前揭事實欄二所示之犯行，與其陳姓成年友人
    間，亦有犯意聯絡與行為分擔，同屬共同正犯。被告甲○○先後三次犯行及被告
    乙○○前後二次犯行，均時間緊接，方法相同，觸犯構成要件相同之罪名，顯係
    基於概括犯意為之，應依刑法五十六條之規定論以一罪，並加重其刑。被告二人
    著手於犯罪行為之實行而不遂，為未遂犯，應依刑法第二十六條前段規定減輕其
    刑，並先加後減之。另證人己○○固於偵查及本院審理時另證稱：被告乙○○於
    八十九年底，亦曾以相同手法恐嚇過伊等語（見偵緝字第七八五號卷第五三頁，
    原審卷第八六頁），被告乙○○亦自承當時確有因遺失二十五萬元而與證人己○○接觸之情（見原審卷第九０頁），惟觀諸證人己○○之證詞內容，其當時既有
    竊取二十五萬元現金之犯行，且被告乙○○以電話與其家人聯繫，亦僅要求證人
    己○○歸還該二十五萬元，並未另要求額外金額之返還，證人己○○之家人於交
    還該二十五萬時，雖另額外附贈三千六百元之紅包，惟此尚符一般情理之往來，
    並非被告乙○○恐嚇所得，被告乙○○此部分所為並無具體事證足認有前開違背
    公共秩序或善良風俗，以及逾越通常一般之人得以容忍程度之「不法所有」意圖
    ，自與刑法恐嚇取財之構成要件尚屬有間。此部分犯行既未據公訴人於起訴書中
    載明，已非起訴之範圍，其不構成犯罪，並無起訴事實減縮之問題，本院自亦無
    庸不另為無罪之諭知，附此敘明。原審依據上述理由，適用刑法第二十八條、第
    五十六條、第三百四十六條第第三項、第一項、第二十六條前段之規定，並審酌
    被告甲○○、乙○○均有多次犯罪前科紀錄，素行均屬不佳，有臺灣高等法院被
    告全國前案紀錄表二份在卷可查，其二人均不思以正當途徑獲取財物，竟利用人
    性貪念之弱點，設局陷害被害人圖得不法利益，惡性非輕，惟於本件犯行尚無所
    得，犯罪所生具體危害非鉅，兼衡酌被告二人犯後俱不思檢討改正其謬誤犯行，
    猶以似是而非之辯詞試圖掩飾脫免其罪責之犯罪後態度及被告甲○○、乙○○就
    本件犯行情節輕重有別等一切情狀，分別量處被告甲○○有期徒刑一年，被告乙○○有期徒刑十月之刑，經核其認事用法俱無不合，量刑亦稱允適，被告提起上
    訴，猶執陳詞否認有恐嚇取財未遂犯行，而指摘原判決不當，非有理由，應予駁
    回。至扣案之錄影帶一捲（攝錄證人丁○○之行竊過程），係被告甲○○委由被
    告乙○○拍攝，為其所有供本件恐嚇犯行所用之物，應依刑法第三十八條第一項
    第二款之規定宣告沒收。至被告甲○○、乙○○共同恐嚇證人戊○○及被告甲○○恐嚇證人己○○部分，雖就證人戊○○、己○○之竊盜犯行亦均拍攝有錄影帶
    存證，業經被告二人分別供陳在卷（見原審卷第五八頁、第九一頁），然此錄影
    帶既未據扣案，亦非違禁物，為免滋執行之困難，爰不併為沒收之諭知，併此敘
    明。
據上論斷，應依刑事訴訟法第三百六十八條，判決如主文。
本案經檢察官丙○○到庭執行職務。
中      華      民      國    九十三    年    十二      月    二十二    日
                              臺灣高等法院臺中分院刑事第七庭
                                    審判長法  官  林  榮  龍
                                          法  官  許  秀  芬
                                          法  官  林  宜  民
右正本證明與原本無異。
不得上訴。
                                          書記官  陳  振  海
中      華      民      國      九十三   年      十二     月   二十三   日
                                                                        Ｉ
